【裁判字號】    88,重上國更(一),4
【裁判日期】    891017
【裁判案由】    國家賠償
【裁判全文】
臺灣高等法院高雄分院民事判決  八十八年度重上國更(一)字第四號
    上  訴  人
    即被上訴人    甲○○○
    訴訟代理人    洪一忠
                  侯重信律師
    上  訴  人
    即被上訴人    澎湖縣馬公市公所  設澎湖縣馬公市○○街路三０號
    法定代理人    許麗音      .
    訴訟代理人    侯勝昌律師        住高雄中華四路二八二號八樓
                  王佑如律師        住高雄中華四路二八二號八樓
                  楊靖儀律師        住高雄中華四路二八二號八樓
右當事人間國家賠償事件，兩造對於中華民國八十四年十二月十三日臺灣澎湖地方法
院八十四年國字第二號第一審判決提起上訴，經最高法院第一次發回更審，上訴人甲
○○○並為訴之減縮及擴張，本院判決如左：
      主      文
原判決除確定部分外，關於駁回上訴人甲○○○後開第二項之訴部分，及該部分假執
行之聲請，並訴訟費用之裁判，均廢棄。
上訴人澎湖縣馬公市公所應再給付上訴人甲○○○新台幣肆佰捌拾伍萬伍仟玖佰壹拾
伍元，及其中新台幣肆佰肆拾柒萬壹仟參佰零肆元，自民國八十四年九月二十四日起
；其中參拾捌萬肆仟陸佰壹拾壹元，自民國八十九年一月十四日起，均至清償日止，
按年息百分之五計算之利息。
甲○○○除確定部分外，其餘上訴均駁回。
澎湖縣馬公市公所除確定部分外，其餘上訴駁回。
第一、二審訴訟費用除確定部分外，由上訴人澎湖縣馬公市公所負擔四分之三，餘由
上訴人甲○○○負擔，擴張之訴訴訟費用由上訴人馬公市公所負擔。
本判決第二項所命給付，於上訴人甲○○○以新台幣壹佰萬元為上訴人澎湖縣馬公市
公所供擔保後得假執行，但上訴人澎湖縣馬公市公所如於假執行程序實施前以新台幣
肆佰捌拾伍萬伍仟玖佰壹拾伍元為上訴人甲○○○預供擔保後，得免為假執行。
      事      實
甲、上訴人甲○○○方面：
一、聲明：請求判決：
  (一)原判決除已確定部分外，關於上訴人敗訴部分廢棄。
  (二)被上訴人應再給付上訴人新台幣（以下同）八百八十萬二千七百九十八元，及其
    中八百四十一萬八千一百八十七元，自民國八十四年九月廿四日起；其中三十八
    萬四千六百十一元（即擴張請求部分），自民國八十九年一月十四日起；均至清
    償日止，按年息百分之五計算之利息。
  (三)對造之上訴駁回。
  (四)第一、二審及發回前第三審與擴張之訴訟費用（除已確定部分外），由被上訴人
    負擔。
  (五)願以現金或等值之銀行可轉讓定期存單或政府公債提供擔保為假執行之宣告。
二、陳述：除引用在原審及更審前之陳述外，另補稱：
  (一)裝配義肢費用部分：按上訴人因本件車禍致〔外傷性腦損傷、缺氧性腦病變、左
    髖切除截肢〕，有台大醫學院附設醫院診斷證明書五張可稽，既經截肢，則裝配
    義肢顯有必要，自屬增加生活所必需之支出，而上訴人已裝義肢一支，計支出十
    八萬四千元（即自付十一萬六千元，勞保給付六萬八千元），有統一發票三張及
    證明書一張可憑，且上訴人確有上開支出，並每六年需更換一次，亦經裝配義肢
    之德林股份有限公司職員王裕欽結證屬實，是原審判准每裝配一次義肢，金額十
    八萬三千七百五十元，並無超過實際開支，而判准每六年更換一次，至上訴人平
    均餘命七十九歲計算，應再更換四次，合計五次，扣除中間利息後，判准五十九
    萬八千三百七十三元，即無不合。
  (二)復健器材費部分：依前開台大附設醫院診斷證明書所載，上訴人因醫療或復健之
    需要，應購置彈性衣、輪椅、氣墊座、助行器、便器椅等器材。經查，此部份之
    開支十二萬元，上訴人既已提出統一發票及估價單為證，自屬真實。雖統一發票
    及估價單係私文書，聲明證據之當事人應舉證證明其為真實，但出具統一發票及
    估價單之商號或在台北縣市，或在澎湖縣，且商號達十家左右，路途遙遠，作證
    旅費可觀，卻金額微小，要求該等商號出庭作證，顯有困難，茲以上訴人受傷嚴
    重，無法自己行動，前開器材均與原告之醫療及復健有關，自足認其屬實不虛；
    何況電動輪椅一輛七萬元之支出，除有估價單一紙可證之外，並經證人李殿華於
    原審證明屬實，尤屬真實無誤。
  (三)其他雜費部分：上訴人住院期間花費電話、伙食費、看護墊、紙尿褲、便盆、熱
    水瓶、茶杯、棉棒、紗布、繃帶等雜支，衡諸情理，自屬必要，而此部分之開支
    既已提出收據、統一發票為證，金額合計七萬元，當屬實在。
(四)營業損失及喪失勞動能力之損害部分：
  (1)上訴人於車禍受傷之前，獨資經營宏珍特產加工及宏珍特產行，每月銷售額分別
    經澎湖稅捐稽征處查定為七萬元及六萬九千元，有該處八四澎稅工甲字第一五○
    九二號函可按，而利潤為銷售額之三成以上，復經澎湖縣馬公市經營特產行之同
    業即證人謝界元、陳李愛惠、趙善述、葉四朗、徐敬欽等人證明在卷，上訴人經
    營之事業月銷售額十三萬九千元，以三成利潤計算，每月營利四萬一千七百元。
    上訴人於八十四年三月廿八日被撞受傷無法營業，則自同年四月一日起至同年十
    二月卅一日止計九個月，自受有營業上之損失三十七萬五千三百元（計算式：
    41700×9＝375300）。又上訴人從事特產加工及販賣，此為上訴人謀生之能力，
    而上訴人依此謀生能力，每月既有四萬一千七百元之收入，此金額即為上訴人勞
    動能力之收入，而上訴人已經殘廢完全喪失勞動能力，則每月之損失即為四萬一
    千七百元，上訴人係卅二年二月十八日出生，至九十七年二月十七日，始滿六十
    五歲，自前開請求營業損失最末日之次日即八十五年一月一日起算至九十六年十
    二月卅一日止計十二年，再以每月基數四萬一千七百元計算，依霍夫曼氏計算法
    扣除中間利息，共計為四百九十一萬四千五百十四元（計算式：41700×12×
    9.00000000＝0000000）。
  (2)又鈞院依職權向高雄市國稅局函查八十四年至八十八年之同業利潤標準，據該局
    檢送之標準表所載，該等年度之手工藝品毛利率為百分之卅二，與證人謝界元等
    人之證詞內容相當，上訴人請求按營業額三成計算，顯無偏高，雖前開同業利潤
    標準表載明毛利率百分之卅二係包括費用百分之廿二在內，然而上訴人所營為小
    本生意，靠自己之勞力賺錢，所花費用只有水電開支，而該標準表所稱之費用係
    包括工人薪資在內，占費用之絕大多數，則計算上訴人之勞動能力所得，僅能扣
    除少數水電費，而不得自毛利之中扣去百分之廿二之費用。查上訴人每月因營業
    支出之水電費合計不逾二千元，月營業額十三萬九千元之百分之卅二之毛利為四
    萬四千四百八十元，扣除水電費二千元，實際收入為四萬二千四百八十元，與上
    訴人請求每月營利四萬一千七百元相當，顯見上訴人之請求並無偏高。
  (3)原判決雖以〔商人之營業收入乃出於財產之運用、資本及機會等皆其要素，不能
    全部視為勞動能力之所得，是上訴人上開有關收入之主張，尚不足採。本院認應
    以行政院核定之基本工資一萬四千八百八十元，為其每月之工作損失〕等語，然
    上訴人經營之事業資本甚少，其收入依憑上訴人之勞力即專業經驗、智慧及技巧
    ，上訴人主張該三成利潤四萬一千七百元係勞動力之收入，並無不合；況依行政
    院主計處之統計，八十四年第一季非農業受雇員工，每人每月平均薪資為四萬三
    千六百二十六元，而適用勞動基準法行業之平均薪資四萬二千零十二元，有該統
    計資料在卷可按（見二審上字卷十五頁），均較四萬一千七百元為高，足證上訴
    人主張之每月損失四萬一千七百元，顯然合理可信。至行政院核定之基本工資，
    係依勞動基準法第二十一條第二項之規定所核定，而其核定之由來，乃由同法條
    第一項規定〔工資由勞雇雙方議定之，但不得低於基本工資。〕，足見基本工資
    核定之目的，在於限制工資之最低限額，以保障勞工之基本生活，而非一般行情
    之工資，情至明白，而衡以一般工資高於核定之基本工資甚多，即新進試用人員
    之工資亦不僅此數，為眾所週知之經驗，則原審以基本工資計算上訴人營業損失
    及喪失勞動能力之損害，顯然無據。此外，上訴人於八十四年三月廿八日發生車
    禍，迄八十八年八月廿四日台大附設醫院出具之診斷證明書，仍記載〔病人宜備
    有輪椅、氣墊座、助行器及便器椅，以便行動及日常生活之照料〕，而同醫院於
    八十九年一月六日出具之診斷書猶記載〔目前日常生活處理皆須他人部分協助，
    行走雖經義肢訓練，但僅能維持站立，行動仍需靠輪椅由他人協助，預測上述功
    能之進步有限〕等情，有各該診斷書呈案可證，足證上訴人雖經四年多之醫療及
    復健，仍然無法自行行動，則上訴人主張已經殘廢及癱瘓，要屬實情，原審徒以
    上訴人下肢一支截肢，認屬五級之殘障，喪失勞動能力百分之八四·五九，顯然
    未及考量上訴人之傷害無法治癒而成完全殘廢，自非可取，鈞院前審認為已百分
    之百喪失勞動能力，方屬正確。
(四)居處改裝費用部分：上訴人原請求施作扶手等改裝費五萬元，因金額無多，而舉
    證麻煩，此部分撤回上訴。
(五)看護費部分：上訴人已經殘廢，生活起居無法自行料理，而需他人協助，業如前
    述，即鈞院前審亦判准八十六年六月份以前之看護費每日二千元，且已確定在案
    ，然自八十六年七月份起，自仍需依賴他人照料生活起居，事屬當然。查上訴人
    自八十六年七月份起至八十七年十月份止，確僱請證人蔡秀雲、吳陳素青輪流照
    料，每人每月看護費三萬元，合計六萬元，而自八十七年十一月份起至八十九年
    六月份為止，則全天僱用證人吳素麟一人，每月看護費六萬元，業經各該證人證
    明無訛，並有收據五十二張可稽，則自八十六年七月份起至八十九年九月份止，
    已按月支出看護費六萬元，計卅九個月，支出二百卅四萬元，要足證明。原審雖
    以上訴人藉家人協助，即可照料生活起居，無必要再僱請看護。惟家人均在上班
    ，已呈在職證明書為證，而本件係被上訴人之司機所引起，被上訴人自應負責其
    事，而非得要上訴人家人辭職專門照顧上訴人，原審駁回上訴人此部分請求，所
    持之理由顯然不當。
  (六)擴張請求部分：
  (1)醫藥費用：上訴人所支出之醫藥費用，除已判決確定之一百四十四萬五千四百五
    十四元外，自八十五年一月間起至八十八年十一月間止，另尚支出醫藥費用，合
    計十三萬五千一百十一元（即惠民醫院：七萬零五百六十九元，有證明單一張可
    證。新光吳火獅紀念醫院：一萬六千一百元，有收據二張可證。台灣大學醫學院
    附設醫院：四萬八千四百四十二元，有收據四十八張可稽），被上訴人對於此部
    分之支出並不爭執，自堪認為實在。
(2)車資：上訴人於馬公市醫療及復健期間，自八十五年一月份起至八十七年十月份
    止，因往返住宅及醫院之必要，計支出計程車資二十萬四千元，有收據卅四張可
    憑，且經司機葛天賞證明屬實。上訴人自八十七年十一月間起遷居台北縣，便於
    就近至台大醫院醫療及復健，因往返住處及台大醫院之必要，自八十七年十一月
    份起至八十八年十一月份止，僱人接送，計支出車資四萬五千五百元，有收據十
    三張可按，並經證人李煜基證明無誤，則車資部合計為廿四萬九千五百元。以上
    醫藥費用及車資兩項合計支出三十八萬四千六百十一元，上訴人請求被上訴人賠
    償，亦於法有據。
  (六)基上說明，本件訴訟除已確定部分外，被上訴人再給付義肢裝配費五十九萬八千
    三百七十三元，復健器材費十二萬元，其他雜支費七萬元，營業損失三十七萬五
    千三百元，喪失勞動能力損失四百九十一萬四千五十四元，八十六年七月份起至
    八十九年九月份止之看護費二百三十四萬元，擴張請求之醫藥費及車資三十八萬
    四千六十一元，合計八百八十萬二千七百九十八元。
三、證據：除引用在原審及更審前提出之證據方法外，另補提：國立台灣大學醫學院
    附設醫院診斷書三份、收據四十八張、統一發票三紙、德林股份有限公司証明書
    一份、看護費收據五十五張、惠民醫院証明單一份、新光吳火獅紀念醫院收據二
    張、車資收據四十七張、戶口名簿一份、在職証明書二份為証，並聲請訊問証人
    蔡秀雲、吳陳素青、吳素麟、謝界元、陳李愛惠、趙善述、葉四朗、徐敬欽、王
    裕欽、葛天賞、李煜基。
乙、上訴人澎湖縣馬公市公所（下稱馬公市公所）方面：
一、聲明：請求判決：
  (一)原判決除已確定部分外，關於上訴人敗訴部分廢棄。
  (二)被上訴人在第一審之訴及在第二審擴張之訴均駁回。
  (三)對造之上訴駁回。
  (四)第一、二審部分及發回前第三審訴訟費用（除確定部分外），由上訴人負擔。
  (五)如受不利判決，上訴人願供擔保免為假執行。
二、陳述：除引用在原審及更審前之陳述外，另補稱：
  (一)上訴人甲○○○對其損害賠償額之證明文件或証人之証言，仍多以私文書為證，
    除醫院所開立之收據外，在未能舉證證明其真正前，被上訴人均予否認，上訴人
    徒以舉證困難或顯然相當等語為舉証方式，顯與舉證法則有所違背。
  (二)關於上訴人獨資經營宏珍加工及宏珍特產行，固經澎湖縣稅捐稽徵處查核其銷售
    額分別為七萬元及六萬九千元，然該金額僅係稅捐單位以一定標準所查定之營業
    額，並非實際之盈虧；且其利潤為銷售額三成之主張，僅提出同業連署證明書及
    連署書上之證人謝界元等之証言為據，惟並無詳細之成本利潤單據為憑，復以個
    人所經營之商店為判斷依據，均不足以認定上訴人所經營者，亦有相同之利潤。
    另上訴人單獨經營加工廠及特產行，顯非一人之力所能及，尚須僱請他人輔助，
    成本自亦較高，利潤亦相對較少。
  (三)上訴人主張其喪失勞動能力之程度，僅提出醫院診斷證明喪失百分之百，惟未經
    專業機構鑑定其喪失程度，顯欠妥適。
三、證據：引用在原審及更審前提出之證據方法。
丙、本院依職權向財政部高雄市國稅局函查八十四年至八十八年間手工藝品業之同業
    利潤標準。
      理      由
一、上訴人甲○○○起訴主張：訴外人莊丁榜為對造上訴人澎湖縣馬公市公所（以下
    簡稱馬公市公所）所僱用之清潔隊員，於八十四年三月二十八日晚上九時十分許
    ，駕駛ＶＴ二五九號特大貨垃圾車，由馬公市○○路左轉三多路時，未駛至中心
    線即違規左轉，且未注意到伊正要走過行人穿越道，致垃圾車左前輪撞及伊，使
    伊身體多處骨折，左腿已截肢殘廢，雙手及右腿遺有機能障礙，伊自得請求賠償
    醫療費用（病房費、看護費、義肢費、復健器材費、交通費、醫事費用及其他必
    要雜費）六百七十萬八千五百五十一元、醫療期間停業之損失一百五十六萬元、
    喪失或減少勞動能力之損失二千零二十八萬元（減半請求一千零十四萬元）、增
    加爾後日常生活上需要之損失（居住處改裝費、看護費及後日常生活上必需額外
    增加之支出）二千四百六十二萬元（減半請求一千二百三十一萬元）、精神慰藉
    金二百五十萬元，共計三千三百二十六萬八千五百五十一元等情，爰本於國家賠
    償之法律關係，求為命馬公市公所給付上開金額及法定遲延利息之判決（就其中
    超過六百八十三萬二千五百零一元本息部分，原審為甲○○○敗訴之判決，甲○
    ○○就敗訴部分其中九百七十九萬九千一百五十二元本息部分聲明上訴，其餘部
    分未上訴。甲○○○並於本院前審中擴張請求馬公市公所應再給付看護費一千五
    百八十四萬元及精神慰藉金三百五十萬元。馬公市公所則就其敗訴部分聲明上訴
    。經本院前審判命馬公市公所應再給付一百十一萬四千三百九十一元之本息，駁
    回甲○○○之其餘上訴及擴張之訴；並駁回馬公市公所之上訴。甲○○○就其敗
    訴中之八百六十八萬四千七百六十一元本息部分上訴三審，就擴張之訴敗訴部分
    未上訴。馬公市公所亦就其敗訴部分上訴三審。經三審將命馬公市公所給付義肢
    費五十九萬八千三百七十三元、復健器材費十二萬元、其他雜費七萬元、居處改
    裝費五萬元，合計八十三萬八千三百七十三元本息部分，廢棄發回，並駁回馬公
    市公所其餘上訴。而就甲○○○上訴部分，則除廢棄發回有關醫療期間停業損失
    二十四萬一千三百八十元、喪失或減少勞動能力之損失五百二十四萬三千八百八
    十一元、增加生活上所需八十六年七月至八十九年九月看護費二百三十四萬元，
    合計七百八十二萬五千二百六十一元之本息外，駁回甲○○○之其餘上訴。上訴
    人甲○○○則於本院審理中，就上開金額中之改裝費五萬元部分減縮不再請求，
    另擴張請求馬公市公所應再給付醫藥費及車資合計三十八萬四千六百十一元）。
二、上訴人馬公市公所則以：對造上訴人請求賠償之金額過於龐大，伊所編列之預算
    無法負擔；且對造所提出義肢費、復健器材費、雜費、計程車資等收據及統一發
    票部分，均否認其真正及証明力；至醫院出具之醫療費用收據部分，則無意見；
    又對造所主張每月有銷售額三成之利潤，並據以主張受有該金額之計算之營業損
    失及喪失勞動能力之損失，因對造並未能為完全之舉証，其請求即無理由等語，
    資為抗辯。
三、本件上訴人甲○○○主張對造上訴人馬公市公所之受僱人莊丁榜於八十四年三月
    廿八日晚上九時十五分許，駕駛ＶＴ二五九號特大貨垃圾車由馬公市○○路左轉
    三多路時，未駛至中心線即違規左轉，且未注意甲○○○正要走過行人穿越道，
    致左前輪撞及甲○○○，使之受有左側髖關節截肢、骨盆骨折、右側腓骨骨折、
    左側第五肋骨骨折、外傷性腦傷、缺氧性腦傷之事實，業據提出醫院診斷證明書
    、原審八十四年度交易字第一０號刑事判決為證（見外放証物附件四、十七），
    且為馬公市公所所不爭執，並經證人莊丁榜於原審証述屬實（見原審卷第四三～
    四五頁）到庭證述無誤，則甲○○○此部分主張之事實，可堪認為真實。
四、按〔公務員於執行職務行使公權力時，因故意或過失不法侵害人民自由或權利者
    ，國家應負損害賠償責任。〕，國家賠償法第二條第二項定有明文；又〔國家損
    害賠償，除依本法規定外，適用民法規定。〕，亦為同法第五條所明定。本件馬
    公市公所僱用之清潔隊員莊丁榜，於擔任駕駛垃圾車之職務收集垃圾時，應注意
    汽車行近行人穿越道前，應減速慢行，遇有行人穿越時，應暫停讓行人先行通過
    ，且在該交岔路口左轉時，應行至交岔路口左轉，並不得占用來車道搶先左轉，
    竟疏未注意，致撞傷甲○○○，自係馬公市公所所屬之公務員於執行職務行使公
    權力時，因過失侵害甲○○○之身體健康，則甲○○○於向馬公市公所請求損害
    賠償協議不成立後，訴請賠償醫療費用、停業損失、減少勞動能力之損害及增加
    生活上之支出等項，依國家賠償法第二條第二項、第五條及民法第一百九十三條
    、第一百九十五條之規定，即有理由。又本件經最高法院判決後，已有部分請求
    數額業經確定，茲就甲○○○除確定部分外之各項請求（即義肢裝配費、復健器
    材費、其他雜支費、停業期間營業損失、喪失或減少勞動能力損失、看護費及擴
    張請求之醫藥費及車資），是否准許，分別說明如下：
  (一)義肢費五十九萬八千三百七十三元部分：
  (1)按甲○○○因本件車禍致〔外傷性腦損傷、缺氧性腦病變、左側髖關節截肢〕，
    有台大醫學院附設醫院診斷證明書五張在卷可稽（見本院卷第七一～七五頁），
    既經截肢，則裝配義肢顯有必要，自屬增加生活所必需之支出。又甲○○○現已
    裝配義肢一次，計支出十八萬四千元（即自付十一萬六千元，健保給付六萬八千
    元），有統一發票三張及證明書一張在卷可憑（見本院卷第七六～七九頁），並
    經裝配義肢之德林股份有限公司職員王裕欽到庭結證屬實（見本院卷第一四五～
    一四六頁），則上訴人主張以十七萬三千七百五十元為計算依據，即屬相當；又
    甲○○○主張該義肢需六年更換一次，亦據証人王裕欽証述明確（見同上筆錄）
    ，馬公市公所對此亦未為爭執（見本院卷第一四七頁），參酌內政部及行政院衛
    生署合頒之〔身心障礙者醫療及輔助器具費用補助辦法〕，就此類髖關節離斷義
    肢之更換補助，係以每三年為一期，有該辦法所附之輔助器補助標準表在卷可憑
    （見本院卷第三三七、三三八頁），則甲○○○主張每六年應更換一次，應可採
    信。以甲○○○於事故發生時為五十二歲（民國卅二年二月十八日生），平均餘
    命為尚有二十七歲計算（見外放証物附件十五），除已裝配之義肢外，應須再更
    換四次，依霍夫曼式計算方法扣除中間利息結果，其一次可請求之總額應為五十
    九萬八千三百七十三元（計算方式（183750／  (1＋0‧05)）＋（183750／  (1
    ＋7×0‧05)）＋（183750／  (1＋13×0‧05)）＋ (183750／ (1＋19×0‧05)
    ）＋（183750／ (1＋25×0‧05)）＝598373）。
  (2)馬公市公所雖抗辯健保局給付之部分，應予扣除，惟健保所為給付（勞保亦同）
    ，係因甲○○○依保險契約繳納保險費所獲致之保險契約上之利益，此項利益，
    與侵權行為所生損害賠償請求權既非出於同一原因，即不因健（勞）保給付而得
    扣抵，故尚不得據以扣除（最高法院六十八年台上字第四二號判例意旨參照）。
    又全民健康保險法係八十三年八月九日公布施行，而強制汽車責任保險法係八十
    七年一月一日始施行，本件事故則係發生於八十四年三月廿八日，故尚無全民健
    康保險法第八十二條規定之適用，而可使甲○○○之就健保給付之損害賠償請求
    權消滅喪失之情形（最高法院八十八年台上字第三五三號判決意旨參照），馬公
    市公所上開抗辯，本院尚難採信，故甲○○○請求之五十九萬八千三百七十三元
    ，應予准許。
  (二)復健器材費十二萬元部分：
  (1)依前開台大醫院診斷證明書所載（見本院卷第七五頁），甲○○○因醫療或復健
    之需要，應購置彈性衣、輪椅、氣墊座、助行器、便器椅等器材。經查，甲○○
    ○就此部份主張之開支十二萬元，業據提出統一發票及估價單為證（見外放証物
    附件九及本院重上國字卷第廿八之一頁，合計金額已超過十二萬元），且其中部
    分項目，亦經証人李殿華証述屬實（見本院重上國字卷第九一頁），馬公市公所
    雖否認該証物之真正及証明力，惟依診斷証明書所載，甲○○○之受傷情況，為
    〔外傷性腦損傷、缺氧性腦病變、左側髖關節截肢、骨盆骨折、右側腓骨骨折、
    左側第五肋骨骨折〕等情形，而台大醫院復認定應購置上開設備以利復健作業，
    則甲○○○上述支出，顯屬必要及相當；又該收據及統一發票所載大部分均係一
    般商號所開立，如須逐項逐筆為調查確認，顯有重大困難，亦無實益，則甲○○
    ○主張出具統一發票及估價單之商號或在台北縣市，或在澎湖縣，且商號達十家
    左右，路途遙遠，作證旅費可觀，卻金額微小，要求該等商號出庭作證，顯有困
    難等語，即堪採信。本院斟酌民事訴訟法第二百二十二條第二項〔當事人已証明
    受有損害而不能証明其數額或証明顯有重大困難者，法院應審酌一切情況，依所
    得心証定其數額。〕之規定，認可適用該條項而酌予減輕甲○○○之舉証責任，
    而認其主張之金額十二萬元，應屬相當且必要，可予准許。馬公市公所雖認此部
    分為私文書，是否確有支出及其証據証明力均尚待斟酌，然本院既依上開條文規
    定酌減甲○○○之舉証責任，則以甲○○○之受傷情況及上開收據之性質，已足
    認各該証物有其相當之証據力，馬公市公所所為抗辯，尚難為其有利之認定。
  (三)其他雜費七萬元部分：
  (1)經查，甲○○○主張其於車禍發生後住院期間，支出電話、伙食費、看護墊、紙
    尿褲、便盆、熱水瓶、茶杯、棉棒、紗布、繃帶等雜支，金額合計七萬元部分，
    業據提出收據、統一發票為證（見外放証物附件十二），馬公市公所雖否認該証
    物之真正及証明力，惟依國立台灣大學醫學院附設醫院八十四年十月二十日校
    附醫秘字第一六四四四號函所附之查詢病歷資料會簽意見表及診斷証明書所載，
    甲○○○係於八十四年三月廿八日因車禍住進省立澎湖醫院，因病危於同月廿九
    日轉至新光醫院，再於六月廿日住進台大醫院，嗣於八十四年十月十四日出院轉
    回澎湖繼續接受治療（見原審卷第廿五、廿六頁，本院卷第七四頁），以發生事
    故之八十四年三月廿八日住院計至同年十月十四日出院，則甲○○○住院期間已
    高達六個多月，而其受傷情狀依診斷証明書所載，除〔外傷性腦損傷、缺氧性腦
    病變、左側髖關節截肢〕外，尚有〔骨盆骨折、右側腓骨骨折、左側第五肋骨骨
    折〕等情形，受傷情形顯屬嚴重，以上開雜支所列之項目，均屬一般住院及重傷
    病患所必需之事項為斟酌，顯屬必要及相當；又該收據及統一發票所載均於甲○
    ○○住院期間所支出，且大部分均係一般商號所開立，如須逐項逐筆為調查確認
    ，顯有重大困難，亦無實益，本院斟酌上述民事訴訟法第二百二十二條第二項之
    規定，認此部分金額亦可適用該條項，而酌予減輕甲○○○之舉証責任，並認其
    主張之金額七萬元，應屬相當且必要，可予准許。馬公市公所雖認此部分為私文
    書，是否確有支出及其証據証明力均尚待斟酌，然本院既依上開條文規定酌減甲
    ○○○之舉証責任，則以甲○○○之受傷情況及上開收據之性質，已足認各該証
    物有其相當之証據力，馬公市公所所為抗辯，尚難為其有利之認定。
  (四)看護費二百三十四萬元部分：
  (1)經查，甲○○○業因截肢而重度殘廢，業據提出澎湖縣政府核發之殘障手冊為証
    （見外放証物附件一），而經省立澎湖醫院、台大醫院及天主教惠民醫院診斷結
    果，認受傷狀況為〔外傷性腦損傷、缺氧性腦病變、左側髖關節截肢、骨盆骨折
    、右側腓骨骨折、左側第五肋骨骨折〕，並判斷〔目前病人要維持生命之日常活
    動，生活起居，皆須他人扶助，方能達成，現已殘廢，以後之復原無法恢復功能
    ，須永久靠他人照顧〕（省立澎湖醫院八十五年二月十三日驗傷診斷書，見二審
    外放証物，置於小証物袋）、〔目前病人肌肉僵直，兩上肢震動仍然存在，關節
    攣縮稍有改善，可經協助坐起，但耐力仍差。因運動協調功能損傷及關節活動度
    限制，病人無法自行進食、穿衣及轉位。在心智功能方面，病人反應速度減緩，
    一般智能輕度下降。病人須由他人協助完成日常生活活動，無法行走，必須乘輪
    椅代步。以病人之心智運動功能來判斷，旁人全日的照顧及協助是必須的。即為
    維持生命之必要之日常生活活動，全需他人扶助，食物攝取、大小便始末、穿脫
    衣服、起居、步行、入浴等，皆不能自己為之，經常需要他人加以扶助。〕（台
    大醫院八十五年二月十二日診斷書，見同上証物袋）、〔病人因上列疾病，目前
    在復健中。預估病人功能障礙將持續存在，終生須他人照顧。〕（惠民醫院八十
    五年一月三十日診斷証明書，見同上証物袋）、〔目前日常生活皆需他人部分協
    助，行走雖經義肢訓練，但僅能維持站立，行動仍需靠他人協助，預測上述功能
    之進步有限。〕（台大醫院八十九年一月四日診斷書，見本院卷第二一七頁），
    依此等診斷証明書所載，甲○○○因本件交通事故受傷後，就生活起居等日常事
    務顯無法自理，而需他人協助（見本院重上國字卷第廿頁），且此項日常生活之
    協助，係為維持生命所必須，則甲○○○訴請賠償此部分增加生活上上需要之支
    出，即屬正當。
  (2)次查，甲○○○主張自八十六年七月份起至八十七年十月份止，因上述無法自理
    日常生活事務而僱請證人蔡秀雲、吳陳素青輪流照料，每人每月看護費三萬元，
    合計六萬元；另自八十七年十一月份起至八十九年六月份為止，則全天僱用證人
    吳素麟一人，每月看護費六萬元之事實，業據提出收據五十二張為証（見本院卷
    第八一～一二五、二六九～二七五頁），且經證人蔡秀雲、吳陳素青、吳素麟分
    別証述屬實（見本院卷第一四九、一五０、二六三、二六四頁），馬公市公所雖
    否認此部分証據力，然依中華民國紅十字會居家服務收費標準每日八小時者每月
    二萬三千元（見外放証物附件十八）及一般職業看護每日薪資二千五百元（每月
    即為七萬五千元），及本件請求中就八十四年十月起至八十六年六月間之看護費
    ，係以每月六萬元計算之數額，並經判決確定之情形為斟酌，甲○○○就此段期
    間所支付每月六萬元之看護費，應可認為相當；又甲○○○本係自行經營特產店
    ，而事故發生時為五十二歲，身體與一般常人無異，日常生活亦可自理，其因本
    件車禍致腦部、肢體受傷，心智及身體均受損害，而須僱請專人看護，所為支出
    自係增加生活上需要之損失，尚難以可經由家人之協助照料而排除此部分之請求
    ，況與甲○○○同住之子洪一忠、媳鄭育芝均有正常工作，有戶口名簿及在職証
    明書在卷可稽（見本院卷第二三二～二三四頁），自無從專心全職照顧甲○○○
    ，益見僱請看護之必要性，馬公市公所抗辯甲○○○可經由復健及家人之協助，
    自行照料生活起居，並無必要僱請看護及看護收據之証據力等語，均難採信。則
    自八十六年七月份起至八十九年六月份止，甲○○○已支出卅六個月之看護費，
    以每月六萬元核算，合計二百十六萬元，應可准許。
  (3)至甲○○○請求自八十九年七月至九月份之看護費，合計三個月十八萬元部分，
    亦已提出由吳素麟出具之收據三紙為証（見本院卷第三四七～三四九頁），雖未
    經吳素麟再為証述，而馬公市公所雖亦質疑該收據之証明力，但証人吳素麟於本
    院審理中之八十九年六月廿九日作証時表示有看護之事實（見本院卷第二六四頁
    ），而所提出之收據與此部分收據相同（見本院卷第二六九～二七五頁），參酌
    甲○○○之身體狀況確需他人看護，業如前述，則此部分收據，應可認定係甲○
    ○○支付期間看護費之憑証，尚不須再傳訊吳素麟以資確認，此項看護費用，參
    酌上開論述，應屬必要且相當，自可准許，馬公市公所所為抗辯，亦難採信。故
    甲○○○此部分自八十六年七月起至八十九年九月份止之看護費，合計二百卅四
    萬元部分，應予准許。
  (五)營業損失及喪失勞動能力之損害部分：
  (1)經查，甲○○○於車禍受傷之前，獨資經營宏珍特產加工及宏珍特產行，每月銷
    售額分別經澎湖縣稅捐稽徵處查定為七萬元及六萬九千元，業據提出該處八十四
    年八月一日第一五０九二號函為証（見外放証物附件十三），馬公市公所對此亦
    不爭執，而甲○○○主張其經營之利潤為該銷售額之三成以上，亦據提出同業連
    署証明書為証（見本院重上國字卷第十九頁），且各該連署人即証人謝界元、陳
    李愛惠、趙善述、葉四朗、徐敬欽等於本院審理中亦分別為相同內容之証述（見
    本院卷第一四七～一四九頁），則甲○○○主張以每月銷售額十三萬九千元之三
    成利潤計算，每月受有營業損失四萬一千七百元，即非全無依據。惟經營商業有
    成本及費用須支付，為一般經驗法則，而銷售額係一定期間內銷售貨物之總額，
    此項銷售額自應扣除相關之成本及費用，始為營業所得之利潤，而經本院函請財
    政部高雄市國稅局查復八十四年至八十八年度有關手工藝品業之同業利潤標準資
    料結果，其毛利率均為百分之卅二，費用率均為百分之廿二，純利率均為百分之
    十，有該局八十九年七月七日第八九０三四六０九號函及所附之資料在卷可稽（
    見本院卷第二七八～二八七頁），又財政部所核定之營利事業各業同業利潤標準
    ，係以全國各相同行業之利潤，參酌經濟景氣及其他相關資料，依統計原理所核
    算出之數據，雖非與特定個別商號之經營情況完全相符，然既係以全國相同行業
    之資料為基準，在無其他明確之資料可供佐証之情形下，仍非不得採為參考之依
    據，而依此項同業利潤標準所載手工藝品業之毛利率為百分之卅二，與甲○○○
    所主張之三成利潤及澎湖地區同業之連署証明所載之利潤約銷售額三成相互對照
    ，數據相當，應可採為參考依據，而甲○○○為獨資經營，每月營業額在六、七
    萬元之間（每日約二千元至二千五百元之間），可見規模不大，縱有僱人幫忙，
    費用之支出仍屬不高，本院經斟酌結果，認甲○○○主張銷售額之三成，應可採
    為計算營業利潤之依據，馬公市公所質疑此項三成之營業利潤額，本院尚難採信
    ；又甲○○○既係獨資經營，則其營業利潤係以經營為前提，如未為營業，自無
    利潤，而甲○○○嗣後既因截肢而喪失勞動能力，且終生需人看護，則自車禍發
    生後，應已無法再繼續營業，所謂停業期間之損失，應即指喪失勞動能力之損失
    ，自應以喪失勞動能力之損失，為認定所稱停業期間損失之數據。
  (2)次查，甲○○○之受傷情形，依診斷証明書所載為〔外傷性腦損傷、缺氧性腦病
    變、左側髖關節截肢〕，現領有重度殘障手冊，並終生需人看護，業如前述，則
    其喪失勞動能力顯與單純一肢殘缺之情況不同，而係完全喪失勞動工作能力，而
    台閩地區勞工保險局就審核殘廢給付時，亦認定甲○○○〔無法從工作，不能繼
    續工作〕，有該局八十四年十二月十三日第一００八三二五號函在卷可憑（見本
    院重上國字卷第十八頁），則甲○○○主張其已喪失勞動能力百分之百，即可採
    信，原審單純參考勞工保險殘廢給付標準中所列一下肢膝關節以上殘缺，屬五級
    殘障，喪失勞動能力為百分之八四．五九，未能斟酌甲○○○其他腦部受傷之狀
    況，尚有未當，應以喪失勞動能力百分之百，較為可採。馬公市公所雖認未經專
    業機構鑑定，無從認定喪失百分之百，然依甲○○○受傷之情形，並參酌診斷証
    明書及重度殘障手冊並勞工保險局之資料所示，應可認定其喪失勞動能力之狀況
    ，馬公市公所之抗辯，本院尚難為其有利之認定。
  (3)又甲○○○雖主張從事特產加工及販賣，此為上訴人謀生之能力，而上訴人依此
    謀生能力，每月既有四萬一千七百元之收入，此金額即為上訴人勞動能力之收入
    ，而上訴人已經殘廢完全喪失勞動能力，則每月之損失即為四萬一千七百元。惟
    查，勞動能力之損失，與營業收入之損失，並非全然相同，蓋商人之營業收入，
    乃出於對財產之運用，而財產之運用能否依預期獲取利潤，應考量資本、機會及
    經濟景氣等他因素，並非單純勞動能力之所得，亦即勞動能力僅取得營業利潤中
    要素之一，但不等於營業利潤之全部，自不得以營業利潤之損失視為喪失勞動能
    力之損失（最高法院六十三年台上字第一三九四號判例意旨參照），此項計算論
    據，亦不因獨資、合夥經營商業或受僱服務而有差別，則甲○○○上開以營業利
    潤損失為勞動能力損失之論據，本院尚難採信。又甲○○○就其銷售額三成之營
    業利潤，係主張該三成中有二成係勞動成本，一成為利潤（見本院卷第三０三頁
    ），則計算喪失勞動能力之損失，亦可以此為依據，又上開三成利潤既為毛利率
    ，同業利潤標準中費用額部分係扣除二成二，而甲○○○係獨資經營，規模不大
    ，費用較低，且營業內容係澎湖地區特產品之販賣，在地區同業及產品雷同之經
    營型態影響下，勞動成本應占較大比例，則甲○○○上開有關勞動成本之陳述，
    本院認堪採信；況依行政院主計處之統計，八十四年第一季非農業受雇員工，每
    人每月平均薪資為四萬三千六百二十六元，而適用勞動基準法行業之平均薪資四
    萬二千零十二元，有該統計資料在卷可按（見本院重上國字卷第十五～十七頁）
    ，況行政院核定之基本工資，係依勞動基準法第二十一條第二項之規定所核定，
    該基工資核定之目的，在於限制工資之最低限額，以保障勞工之基本生活，而非
    一般行情之工資，更非計算喪失或減少勞動能力損失之依據，故原審以基本工資
    為計算營業及喪失勞動能力損失之依據，即有未洽。
  (4)依上所述，甲○○○喪失勞動能力之損失，應以每月銷售利潤額之二成核算，較
    為合理適當，則其可請求之金額，為每月二萬七千八百元（計算式：139000×
    0.2＝27800）。又甲○○○係卅二年二月十八日出生，以其經營特產行之工作性
    質，甲○○○主張其勞動能力應可計算至滿六十五歲之九十七年二月間為止，即
    可認同，則其請求自八十四年四月一日起至同年十二月份止之營業損失（計算方
    式同喪失勞動能力損失，業如前述），及自八十五年一月一日起至九十六年十二
    月份止，共計十二年之喪失勞動能力損失，即屬正當。依此計算方式，營業損失
    部分因係車禍發生當年度之損害，故不扣期前利息，其金額為廿五萬零二百元（
    計算式：27800×9＝250200）；喪失勞動能力部分，係自次年起算，依霍夫曼氏
    計算法扣除中間利息結果，其金額為三百廿七萬六千三百四十三元（計算式：
    27800×12×9.00000000＝0000000）。
  (5)又上開金額中，本院前審曾准就以基本工資計算之金額營業損失部分十三萬三千
    九百二十元（見本院前審判決理由三之(二)），此部分並經最高法院駁回馬公市公
    之上訴而確定（見最高法院判決第六頁有關發回醫療期間營業損失金額為廿四萬
    一千三百八十元，係將甲○○○請求之卅七萬五千三百元減去十三萬三千九百二
    十元可証），故甲○○○可再請求之金額應為十一萬六千二百八十元（計算式：
    000000－000000＝116280）。另喪失勞動能力損失部分，亦屬相同之情形，該部
    分已確定之為一百廿六萬一千三百十九元（見本院前審判決理由三之(三)及最高法
    院發回之金額為以甲○○○請求之六百五十萬五千二百元減去一百廿六萬一千三
    百十九元，而發回五百廿四萬二千八百八十一元可証），則甲○○○可再請求之
    金額為二百零一萬五千零廿四元（計算式：0000000－0000000＝0000000），在
    此金額即營業損失十一萬六千二百八十元及喪失勞動能力損失二百零一萬五
      千零廿四元，合計二百十三萬一千三百零四元之範圍內（計算式：116280＋
    0000000＝0000000），應予准許，逾此部分之請求，為無理由，應予駁回。
  (六)擴張請求部分：
  (1)醫藥費十三萬五千一百十一元部分：經查，甲○○○主張所支出之醫藥費用，除
    已判決確定之一百四十四萬五千四百五十四元外，自八十五年一月間起至八十八
    年十一月間止，另尚支出醫藥費用，合計十三萬五千一百十一元之事實，業據提
    出惠民醫院（七萬零五百六十九元）、新光吳火獅紀念醫院（一萬六千一百元）
    及台灣大學醫學院附設醫院（四萬八千四百四十二元）之証明書或收據，合計五
    十一張為証（見本院卷一六九～二０七頁），馬公市公所對此部分亦不爭執（見
    本院卷第二五九頁背面協商筆錄、第三０六頁），上開金額經核與甲○○○所受
    傷害之情形，應屬必要且適當，自應准許。
(2)車資廿四萬九千五百元部分：經查，甲○○○於馬公市醫療及復健期間，自八十
    五年一月份起至八十七年十月份止，因往返住宅及醫院之必要，僱人接送，共計
    支出計程車資二十萬四千元之事實，業據提出收據卅四張為証，且經証人即司機
    葛天賞證述屬實（見本院卷第二０八～二一三、二二五頁）；又甲○○○主張自
    八十七年十一月間起遷居台北縣，因醫療及復健而往返住處及醫院之必要，自八
    十七年十一月份起至八十八年十一月份止，僱人接送，共計支出車資四萬五千五
    百元之事實，亦據提出收據十三張為証，並經證人即司機李煜基證述明確（見本
    院卷第二一四～二一六、二二五、二二六頁）。馬公市公所雖爭執該証據之証明
    力，然甲○○○既於上開期間內有前往醫院醫療及復健之事實，且以甲○○○係
    遭截肢及腦部受損及日常生活需人看護照顧之情狀，僱請計程車為往返載送，應
    屬必要，馬公市公所上開抗辯，尚難採信，甲○○○此部分請求，合計廿四萬九
    千五百元，亦應准許。
(六)居處改裝費用五萬元部分：上訴人甲○○○已撤回請求，不再論述。
五、綜上所述，本件除已確定部分外，馬公市公所應再給付甲○○○之部分為：(一)義
    肢裝配費五十九萬八千三百七十三元。(二)復健器材費十二萬元。(三)其他雜支費七
    萬元。(四)看護費二百卅四萬元。(五)營業損失十一萬六千二百八十元及喪失勞動能
    力損失二百零一萬五千零廿四元。(六)擴張請求之醫藥費十三萬五千一百十一元及
    車資廿四萬九千五百元。總計為五百六十四萬四千二百八十八元。上訴人甲○○
    ○請求馬公市公所應再給付上開金額，及其中五百廿五萬九千六百七十七元（即
    (一)義肢裝配費、(二)復健器材費、(三)其他雜支、(四)看護費、(五)營業損失及喪失勞動
    能力部分），自起訴狀繕本送達翌日即八十四年九月廿四日起；其中三十八萬四
    千六百十一元（即(六)擴張請求醫藥費及車資部分），自擴張之訴訴狀送達翌日即
    八十九年一月十四日起，均至清償日止，按年息百分之五計算利息之範圍內，為
    有理由，應予准許，逾此部分之請求，為無理由，應予駁回。原審就上開(四)看護
    費二百三十四萬元、(五)營業損失十一萬六千二百八十元及喪失勞動能力損失二百
    零一萬五千零廿四元部分，為上訴人甲○○○敗訴之判決，尚有不當，甲○○○
    就此部分指摘原判決不當，求予廢棄改判，為有理由，爰由本院予以廢棄改判如
    主文第二項所示，並為准、免假執行之宣告。至甲○○○之請求不應准許部分，
    原審為其敗訴之判決，並駁回其假執行之聲請，並無違誤，甲○○○就此部分，
    指摘原判決不當，求予廢棄改判，為無理由，應予駁回。又甲○○○於本院審理
    中擴張請求部分，為有理由，應予准許。另就上訴人馬公市公所上開應給付部分
    （即(一)義肢裝配費、(二)復健器材費、(三)其他雜支部分），原審為馬公市公所敗訴
    之判決，並無不當，馬公市公所上訴指摘原判決不當，求予廢棄，為無理由，應
    予駁回。
據上論結，本件甲○○○之上訴為一部有理由，一部無理由，甲○○○擴張之訴為有
理由，馬公市公所之上訴為無理由，爰依民事訴訟法第七十八條、第七十九條但書、
第四百六十三條、第三百九十條第二項、第三百九十二條，判決如主文。
中      華      民      國    八十九    年      十      月    十七      日
                                      臺灣高等法院高雄分院民事第四庭
~B1審判長法官  王錦村
~B2法      官  許明進
~B3法      官  林紀元
右為正本係照原本作成。
如對本判決上訴，須於判決送達後二十日內向本院提出上訴狀，其未表明上訴理由者
，應於上訴後二十日內向本院提出上訴理由書（均須按他造當事人之人數附繕本）。
上訴時應提出委任律師或具有律師資格之人之委任狀，並依附註條文規定辦理。
中      華      民      國    八十九    年      十      月    十九      日
~B法院書記官  張明賢
附註：
民事訴訟法第四百六十六條之一：
對於第二審判決上訴，上訴人應委任律師為訴訟代理人，但上訴人或其法定代理人具
有律師資格者，不在此限。
上訴人之配偶、三親等內之血親、二親等內之姻親，或上訴人為法人、中央或地方機
關時，其所屬專任人員具有律師資格並經法院認為適當者，亦得為第三審訴訟代理人
。
第一項但書及第二項情形，應於提起上訴或委任時釋明之。
                                                                        Ｆ


司法院資訊處製作；財團法人民間司法改革基金會備份。
